臺灣彰化地方法院民事判決　100年度重訴字第61號
原　　　告　王 獻 曜
被　　　告　黃 文 通
上列當事人間請求清償借款事件，本院於民國100年6月29日言詞
辯論，判決如下：
    主      文
被告應給付原告新台幣105萬元及自民國95年3月4日起至清償日
止，按年息百分之5計算之利息。
原告其餘之訴駁回。
訴訟費用新台幣60,895元，由被告負擔新台幣10,569元，餘由原
告負擔。
    事實及理由
一、原告主張：被告先後於民國85年12月、87年5 月，向伊借款
    新台幣（下同）50萬元、500萬元。另伊於86年2月間，以被
    告名義投資垃圾掩埋場130萬元，該投資案結束後， 除原投
    資金額外，應分得紅利85萬元。惟上開借款、投資加上紅利
    ，金額合計765萬元，被告除於86年2月、87年8月、87年9月
    、88年3月、88年4月，依序清償30萬元、20萬元、60萬元、
    25萬元、25萬元（合計160萬元）外，尚欠款605萬元未償還
    ，有雙方於88年4月20日簽立之金錢往來明細表可證。 詎被
    告迄今分文未償，一再催討，均置之不理等情，求為命被告
    給付前開欠款605萬元及自88年4月20日起至清償日止，按年
    息百分之6計算利息之判決。
二、被告則以：
  1.原告所提金錢往來明細表，固記載借款部分「85年12月伍拾
    萬元」、「87年5月伍佰萬元」， 然消費借貸契約為要物契
    約， 應由貸與人即原告就交付金錢550萬元予被告之事實負
    舉證之責。 另該明細表上記載「紅利部分87年2月捌拾伍萬
    元」，實係因當時原告見被告投資有獲利，才委託被告代為
    投資而以被告名義投資，當時被告出資1.5 股，原告僅出資
    1股之金額，但該記載85萬元乃兩造共同出資2.5股之紅利，
    當時因誤寫，故原告應分得之紅利為34萬元，實不可能有高
    達6、7成之獲利。 況且，依民法第126條之規定，利息、紅
    利其各期給付請求權，因五年不行使而消滅，前開明細表於
    88年間簽立，原告請求紅利部分，顯已罹於時效，被告自得
    拒絕給付。
  2.依上開明細表記載「土地抵押部分87年5月兩筆土地（共123
    坪）給於先設定抵押並以伍佰萬元辦理過戶」，被告積欠原
    告之款項，當時約定係以被告坐落彰化縣員林鎮○○段 457
    、460地號2筆土地先設定抵押給原告，並移轉登記所有權與
    原告以抵銷500萬元之欠款， 當時設定抵押及移轉土地所有
    權， 均由原告委託代書辦理。故被告就此500萬元之欠款，
    兩造既已約定由被告移轉上開土地所有權予原告，原告就該
    部分再請求被告給付金錢，顯無理由。況且，兩造當時實係
    約定以土地每坪5萬元計算抵銷被告積欠原告之款項， 此可
    傳被告大姊黃文子為證。故上開二筆土地125坪，係值615萬
    元，然原告請求605萬元，被告應已無積欠被告任何款項。
  3.另利息部分，原告請求按年息百分之6 ，不知是何依據？況
    依前開民法第126條規定，原告僅得請求5年內之利息，超過
    5年部分，被告併為時效抗辯。 又前開明細表記載「利息部
    分以銀行為準」， 故縱認原告可請求利息，亦應以5年內可
    請求之銀行利率為準等語，資為抗辯，並聲明原告之訴及假
    執行聲請駁回，訴訟費由原告負擔，如受不利判決，願供擔
    保請准免予假執行。
三、原告主張之前揭事實，有所提兩造於88年4 月20日簽立之金
    錢往來明細表可證，被告亦自陳該明細表，乃雙方當面討論
    後，由其書寫內容再由原告簽名等情。從該明細表內容借、
    還款之記載，已可明確證明原告有交付被告此等借款，被告
    雖然辯稱仍應由原告就交付該等借款之事實負舉證責任，委
    無可採。另該明細表之文字內容，既係被告親自書寫，就投
    資紅利85萬元部分，豈有誤算或誤寫之可能。被告辯稱係將
    兩造全部投資2.5 股之紅利，誤寫為原告所投資之紅利云云
    ，與常情不符，且未舉出確實證據證明之，亦難採取。故原
    告主張因前開借貸、投資及紅利事宜， 被告積欠605萬元未
    償還之事實，堪信為真實。
四、惟依前開兩造簽立之往來明細表記載：「... 土地抵押部分
    ：87年5月兩筆土地（共123坪）給於先設定抵押並以伍佰萬
    元辦理過戶（已委託代書辦理中）。☆以上現金部分，已付
    壹佰陸拾萬元。相差金額部分以一年左右付清。」等情，
    顯見兩造當時約定以先前設定抵押之兩筆土地，抵償前開欠
    款中之500萬元，且被告應於明細表簽立後1年左右清償查額
    款項105萬元無訛。 而該兩筆土地，即為坐落彰化縣員林鎮
    ○○段457地號土地、權利範圍全部，及同段460地號土地、
    權利範圍26000分之5490 ，現猶登記為被告所有，設定給原
    告之抵押權依然存在，亦有被告所提土地登記謄本可按。則
    依該明細表之約定，原告自應向被告請求將該二筆抵押土地
    之所有權移轉登記與伊，以抵償欠款中之500萬元， 就該部
    分之金額，不得反於雙方的約定，請求被告給付金錢。被告
    辯稱原告之請求，在此範圍，為無理由，堪以採取。至於該
    兩筆土地僅抵償500萬元欠款，前開明細表已記載甚明， 被
    告亦自承簽立當時約定之土地價值為500萬元， 其辯稱當時
    按每坪5萬元計算， 該兩筆土地合計123坪共為615萬元，原
    告請求欠款605萬元，已全數清償云云， 要與事實不符，自
    非可取，所請傳訊證人黃文子，核無必要。故扣除兩造約定
    以抵押之土地抵償500萬元後，被告尚欠原告之金額為105萬
    元，原告仍得請求被告給付。
五、被告雖又辯稱前開紅利85萬元部分，已罹於五年之時效期間
    ，其得拒絕給付等情。 惟民法第126條所規定之紅利，係指
    因投資事業而受分派之盈利而言。前開被告應給付原告之款
    項85萬元，雙方雖稱之為「紅利」。但原告係以被告名義投
    資第三人（被告朋友）之垃圾掩埋場，而非以自己名義進行
    投資，即原告與該垃圾掩埋場之投資人並不成立共同投資之
    契約關係，該項投資案分配之紅利，應發給者亦為投資契約
    之締約名義人即被告，並非原告。原告與被告僅成立借名契
    約或委任契約。故在該投資案結束後，被告因處理借名或委
    任事務而收取之紅利，乃係類推適用（借名契約）或適用民
    法第541條第1項之規定，負有交付於原告之義務，並非兩造
    間有投資關係存在，被告應給付原告「紅利」。而原告基於
    借名或委任契約之此項金錢交付請求權， 依民法第125條前
    段之規定，其時效期間應為15年。被告抗辯就上開「紅利」
    部分，原告之請求權已罹於5年短期時效，尚無可採。
六、兩造前開往來明細表約定：「利息部分以銀行為準。」，
    但所謂「以銀行為準」，究以何家銀行為準？係放款利率或
    存款利率？均屬不明，即其內容並不明確，亦無其他客觀事
    證可得確定雙方約定之利率為何，此項利息之約定，自應認
    為無效，即應以未約定利率論。則原告所得請求被告給付者
    ，應為按法定利率即年息百分之5 計算之遲延利息。被告辯
    稱原告不得請求利息，固屬無據，原告請求按年利率百分之
    6計息，就超過年利率百分之5部分，於法則有未合。另被告
    未依約定在明細表簽立後1年左右付清差額欠款105萬元，雖
    應給付原告遲延利息。但此項利息請求權，其時效期間依民
    法第126條之規定為五年。原告遲至100年3月4日始對被告起
    訴（聲請核發支付命令）請求，復未能證明有何中斷時效之
    情事，被告就利息超過五年部分，為時效之抗辯，即屬有據
    。即原告所得請求被告給付之利息起算日，為起訴前未超過
    五年之95年3月4日。故原告請求之利息，在此日期之前者，
    被告得拒絕給付，自應不予准許。
七、綜上所述，原告所得請求被告償還前開借貸、投資及紅利之
    欠款，金額為105萬元， 其遲延利息則應自95年3月4日起，
    按法定利率年息百分5計算。從而，原告請求被告給付605萬
    元及其利息，在105萬元及自95年3月4日起至清償日止， 按
    年息百分之5 計算利息之範圍，洵屬正當，應予准許，逾此
    範圍之請求，則為無理由，應予駁回。另原告於本件訴訟計
    繳納裁判費60,895元，併依法命由兩造分擔。
據上論結，原告之訴為一部有理由，一部無理由，依民事訴訟法
第79條，判決如主文。
中    華    民    國   100    年    7     月    13    日
                          民事第一庭
                              法  官  陳 瑞 水
以上正本係照原本作成。
如對判決上訴，應於判決送達後20日內向本院提出上訴狀。如委
任律師提起上訴者，應一併繳納上訴審裁判費。
中    華    民    國   100    年    7     月    13    日
                              書記官  蕭 美 鈴